【裁判字號】    98,消債更,807
【裁判日期】    980629
【裁判案由】    聲請更生程序
【裁判全文】
臺灣高雄地方法院民事裁定           98年度消債更字第807號
聲  請  人  甲○○
上列當事人聲請消費者債務清理事件，本院裁定如下：
    主  文
聲請駁回。
聲請費用由聲請人負擔。
    理  由
一、本件聲請意旨略以：聲請人於消債條例施行後之民國97年6
    月間曾依「前置協商機制」向最大債權金融機構請求共同協
    商債務清償方案並經協商成立，約定聲請人自97年10月10日
    起每月應繳款7,452 元至全部債務清償為止，惟因台東企銀
    及良京實業股份有限公司拒不與聲請人另為協商，在聲請人
    為前開協商成立後仍續為強制執行扣薪，致每月可得薪資驟
    減，且聲請人仍有其他民間債務須為清償，如仍支付上開協
    商金額，所餘已不足支應個人及扶養親屬之生活基本開銷，
    是聲請人未依前開分期還款協議繼續履行，此在客觀上自有
    不可歸責於己之事由致履行顯有重大困難之情事，而聲請人
    現已不能清償債務，且無擔保或無優先權之債務總額未逾1,
    200 萬元，復未經法院裁定開始清算程序或宣告破產，爰依
    法聲請准予裁定更生等語。
二、按「債務人與金融機構協商成立者，不得聲請更生或清算，
    但因不可歸責於己之事由，致履行顯有重大困難者，不在此
    限」，消費者債務清理條例第151 條第5 項定有明文，而消
    費者債務清理條例之立法目的，依其立法理由乃認陷於經濟
    上困境之消費者若任其於惡性循環之債務窘境中自生自滅，
    其將衍生嚴重之社會問題，致難以維持安定之社會經濟秩序
    ，故有予之分別情形依更生或清算之程序清理其債務之必要
    ，藉以妥適調整其與各相關債權人等間之權利義務關係，以
    謀求消費者經濟生活之更生機會，從而健全社會經濟發展，
    惟私法上之債之關係，係以當事人間之信賴關係為基礎，為
    社會經濟組織之重要支柱，故當事人於以法律行為追求自己
    之利益之際，亦應顧及對方之利益，並考量債權債務在社會
    上之作用，本於誠實及信用之原則，行使其債權及履行其債
    務，故消費者如已與金融機構協商成立，因此係經當事人行
    使程序選擇權所為之債務清理契約，債務人理應受該成立之
    協議所拘束，如無特殊情事，其原即應依此協商結果而為誠
    信履行，且債務人在上開條例施行後，就前置協商程序原已
    得考量自身之經濟、償還能力而自由決定成立協商或選擇不
    成立而逕行更生、清算程序者，於此消債條例施行後之成立
    協商，自已無條例施行前債務人與中華民國銀行公會會員辦
    理消費金融案件無擔保債務協商機制與金融機構成立協商時
    所生僅考量債權數額清償而不慮債務人處境之弊，故上開條
    例於另開「因不可歸責於己之事由，致履行顯有重大困難者
    」之履行例外以助債務人更生時，自宜以債務人於嗣後因經
    濟情況變更（如清償期間收入或收益不如預期）而致依約履
    行將使其陷於經濟上之困境甚或履行不能時始足當之以為衡
    平，則於消債條例施行後成立協商者不能或不願依約履行而
    依例外條款復聲請更生或清算者，自應就其例外情形嚴予審
    核，於該當後復核其不能清償債務或有不能清償之虞而使其
    陷於經濟上之困境時，始准之為其所負義務關係之調整，以
    避免其任意毀諾、濫用債務清理程序而藉此善意之立法惡意
    圖謀減免債務，致使該程序陷於道德之危險，並因此使社會
    之信用緊縮而造成經濟之動盪。
三、經查，本件聲請人於債清條例施行後之97年6 月間乃依「前
    置協商機制」而以所負全部債務（含抵押貸款、保證債務等
    ）向最大債權金融機構即合庫銀行申請債務清償方案之協商
    ，嗣合庫銀行乃排除其所有保證債權及訴外人良京實業股份
    有限公司所有債權而以信用貸款債權併連其他金融機構債權
    人與聲請人達成債務清償方案之協商，約定聲請人應自97年
    10月10日起每月應償還7,452 元至全部債務清償為止，就有
    擔保債權部分另成立協議，約定聲請人同意逕行向該行依原
    契約約定按期繳納清償其債務至全部債務清償為止乙節，此
    有債務人向最大債權金融機辦理前置協商申請書、前置協商
    機制協議書等件在卷可稽，是聲請人於債清條例施行後既已
    依前置協商機制向最大債權金融機構申請就全部債務之協商
    並為成立，依上開說明，其原即應依此協商結果而為誠信履
    行，故其欲援引上開條例條項之例外規定而再聲請更生或清
    算時，本院自應就其不依約履行是否具不可歸責於己之事由
    而致履行顯有重大困難之情形嚴為審查以避免道德上之危險
    。
四、聲請人固以其對金融機構所負之債務計達1,699,702 元，惟
    其每月薪資於協商成立後業已遭扣押執行，如再扣除協商成
    立每月需償付之金額後，所餘已不足支應家庭必要生活之費
    用，故認有已有不可歸責於己之事由而致履行顯有重大困難
    之情形等語而為本件更生之聲請，並提出債權人清冊、財產
    及收入狀況說明書、戶籍謄本、存摺明細、員工薪津給與明
    細表、綜合所得稅各類所得資料清單、財產歸屬資料清單、
    財團法人金融聯合徵信中心當事人查詢個人資料回覆書等件
    為證，惟查聲請人於協商前即任職於高雄市警察局為警員，
    其於97年之稅後年申報所得乃為792,445 元（均已將法院扣
    押執行命令之部分予以還原計入，協商成立後其薪資仍有每
    月19,068元之法院扣款），名下無任何財產，在外賃居，每
    月需支付房租5,000 元，就先前所購而以其為貸款人之房屋
    （已移轉登記於其前妻名下）每月仍需支付房貸1 萬元左右
    ，與前配偶范丁云育有子女蔡璜宇（82年2 月11日生）、蔡
    雨璇（87年12月8 日生），離婚時均約定由母監護，聲請人
    自陳每月支付扶養費1 萬元等情，此有扣繳憑單、員工薪津
    給與明細表、綜合所得稅各類所得資料清單、財產歸屬資料
    清單、房屋租賃契約書、存摺明細、戶籍謄本、財產及收入
    狀況說明書等件在卷足憑，是依上開資料計算結果，聲請人
    於97年度之月平均收入應為66,038元，以其依約應扣繳之協
    商金額為無擔保債務部分7,452 元及抵押擔保原約之1 萬元
    左右（即薪津明細中之銀行扣款者），如聲請人按約履行，
    在扣除此諸每月應償還之協商金額後，其所餘者即應仍有48
    ,586 元 ，而聲請人執為不可歸責事由之在協商成立後仍遭
    未在法定協商範圍內之債權人繼續為強制執行而為扣薪1/3
    即19,068元縱屬屬實，然扣除此其實際未領得之薪資部分後
    ，聲請人所餘者即仍有29,518元，以聲請人住居之高雄市依
    內政部社會司所公佈之97年度最低生活費10,991元為其個人
    生活必要支出之標準（聲請人業已負債百餘萬元而謂不能清
    償，其自須以較低之標準生活而節忖開銷用以償債始符誠信
    ，債務人自不得以無負債人員之一般生活標準以上而同為要
    求，而上開最低生活費標準係由中央、直轄市主管機關參照
    中央主計機關所公布當地區最近1 年平均每人消費支出60%
    定之，依其基準之家庭收支調查報告調查表格式所示有關經
    常性支出之調查項目，其原即包括利息支出、稅捐、社會保
    險、食品、衣著、房租及水費、電費、醫療保健、交通、娛
    樂、教育等而已涵蓋以戶為單位之家庭生活的所有需求，本
    院以此為標準時，除特殊情形外，自得不再考量其聲請列舉
    之項目支出），加計其自謂扶養子女之費用支出1 萬元與原
    應不再計列為必要生活費用之房租金額5,000 元後，其仍餘
    有3,527 元得供為其他債務之清償，故聲請人於聲請前如依
    約履行前揭協商方案後，自無何將陷其於經濟上困境而無得
    維持生活之情形，而聲請人聲請後固另謂其須返還同事欠款
    及互助會款云云，惟該諸債務縱屬為真，此在法律上仍均同
    為普通債權人而已，其債權人對聲請人之權利，即均與金融
    機構或未在協商之列之債權人或公司同視而無優先受償之權
    利，聲請人依法並無自行選擇優先清償何者之權，若有不履
    行情事，至多即均應同列為執行債權人而與已為執行之債權
    人就執行所得同受分配，其主張有不可歸責於己之事由致履
    行顯有重大困難之情事云云自無足採。
五、綜上，本件聲請人於債務協商成立後之97年度平均收入尚足
    支應其每月應償還之協商金額、強執扣薪及家庭必要之生活
    費標準，其並無不可歸責於己之事由致履行顯有重大困難之
    情事已如上述，則聲請人既有固定收入之履行能力，且其收
    入亦足供履行清償，而其並無因情事變更而有重大履行困難
    之處，依上開說明及規定，其聲請更生應未具足必要要件，
    自應駁回其更生之聲請，爰裁定如主文。
六、依消費者債務清理條例第8 條、第15條，民事訴訟法第78條
    ，裁定如主文。
中    華    民    國    98    年    6     月    29    日
                        民事第一庭  法    官  黃宏欽
上為正本係照原本作成
如不服本裁定，應於裁定送達後10日內，以書狀向本院提出抗告
，並繳納抗告費新臺幣1千元
中    華    民    國    98    年    6     月    29    日
                            書  記  官  陳心儀


司法院資訊處製作；財團法人民間司法改革基金會備份。
